臺灣新竹地方法院民事小額判決
111年度竹北小字第64號
原      告  何寬益  
被      告  何信基  
訴訟代理人  何承憲  
上列當事人間損害賠償等事件，本院於民國111年4月28日辯論終
結，判決如下：
    主  文
被告應給付原告新臺幣壹仟壹佰貳拾壹元，及自民國一一一年一
月二十一日起至清償日止，按年息百分之五計算之利息。
原告其餘之訴駁回。
訴訟費用由被告負擔新臺幣壹拾參元，餘由原告負擔。
本判決第一項得假執行。
原告其餘假執行之聲請駁回。
    事實及理由
一、原告主張：
(一)兩造為新竹縣○○鄉○○段0000地號土地（下稱系爭土地）之共
    有人，系爭土地地目為田，使用分區為特定農業區，使用地
    類別為農牧用地，若不符「農業用地作農業使用認定及核發
    證明辦法」第4條、第5條及第10條規定者，為土地移轉、買
    賣行為時，應繳交土地增值稅。惟被告於105年間，擅自於
    系爭土地上違章新建圍牆、建築物，並以鋼筋水泥鋪設覆蓋
    系爭土地，雖經鈞院以107年度竹北簡字第145號民事判決被
    告應拆除該違章建築物，然農地仍被水泥覆蓋，致使系爭土
    地違反農地使用，原告無法獲得核發農地農用證明，因此於
    被告聲請變價拍賣系爭土地時，原告需支出土地增值稅新臺
    幣（下同）85,874元。
(二)又被告前開違章地上物無權占用系爭土地91平方公尺，原告
    得請求相當於租金之不當得利。故自新竹縣政府勒令停工單
    所載之日期即民國(下同)105年10月26日起至109年1月2日強
    制執行拆除日止，共40個月，依系爭土地申報地價232元計
    算(即公告地價290元×80%=232)，被告應給付原告相當於租
    金之不當得利共1,955元(計算式：232×10%×91㎡×(5/18)×(40
    /12)=1955)。綜上，被告應給付87,829元(計算式：85874+1
    955=87829)予原告。
(三)依新竹縣政府函覆表示，曬場本為農業設施，若有損壞必須
    修補不能棄置荒廢，而若損壞致不堪使用必須全部拆除，依
    照規定必須向政府申請使用許可證明；被告卻獨斷獨行以水
    泥阻斷改變現有農業方式，改變農地農用基本原則，舊有曬
    場確實有經過修補，而原告父親何明鏡至109年4月14日前尚
    有持續種植水稻、養雞等農業行為，並盡力維持農用設施，
    然被告未經共有人同意即全部拆除舊有曬場，新鋪設大量鋼
    筋水泥，且未申請許可執照，已侵害原告之權益。
(四)為此，爰依侵權行為及不當得利之法律關係提起本訴，並聲
    明：被告應給付原告87,829元，及自起訴狀繕本送達被告之
    翌日起至清償日止，按年息5%計算之利息；願供擔保，請准
    宣告假執行。　　
二、被告則以：
(一)系爭土地早期為曬穀場，早已鋪上水泥，因110年原告檢舉
    系爭土地使用違反區域計畫法，被告爰提出三合院64年、73
    年、103年、年106年之航照圖為對比，系爭土地並無違反農
    用問題。實則，原告係將新竹縣湖口鄉公所駁回農業用地作
    農業使用證明之理由「…現地雜草叢生堆置廢棄物且有廢棄
    豬舍及殘破土房等情形；另有大片水泥鋪面及磚造鐵皮建物
    等設施未附合法證明文件…」，與拆屋還地案為連結，然兩
    事毫不相干。
(二)系爭土地除廢棄豬舍邊之小塊地外，其餘大部分早已鋪設水
    泥或存在建物，且最早可追溯至64年農地重劃前已存在，73
    年農地重劃後三合院前再加鋪水泥舖面，廁所亦於73年航照
    圖即已存在，106年水泥鋪面範圍與73年相較並無增加，況
    依新竹縣政府110年12月30日府地用字第1104213560號函送
    系爭土地會勘結果，該函認定房屋及水泥鋪面皆為編訂公告
    前已存在之設施。原告因於系爭土地上堆置雜物，未善盡維
    護之責，因此造成湖口鄉公所駁回原告申請農地農用證明，
    純係咎由自取，卻僅將焦點聚在水泥地，刻意忽略原告父親
    何明鏡個人行為所造成之影響，企圖轉移誤導栽贓等語，資
    為抗辯，並聲明：原告之訴駁回。
三、兩造不爭執事項：
(一)對被告111年3月22日陳報狀附件1-1至1-4航照圖及2-1至3-2
    正修前後對照照片、民國64年、74年、103年、106年航照圖
    之形式真正不爭執(見本院卷第232頁)。
(二)原告前就系爭土地對被告提起拆屋還地事件，經本院107年
    度竹北簡字第145號民事判決，判命被告應將坐落系爭土地
    上，如前開判決附件複丈成果圖所示A部分、面積76平方公
    尺之建物，B部分、面積2平方公尺及C部分、面積13平方公
    尺之圍牆拆除，並將上開土地交還原告及其他共有人全體。
    被告不服提起上訴，經本院合議庭於108年2月27日以107年
    度簡上字第90號駁回上訴確定(見本院卷第96頁)。
四、本院之判斷：
    本件原告主張系爭土地地目為田，使用分區為一般農業區，
    使用地別為農牧用地，系爭土地經本院判決變價分割後由被
    告聲請變價拍賣，拍定後原告向新竹縣湖口鄉公所申請農業
    用地作農業使用證明文件，然因被告於系爭土地鋪設水泥等
    ，經湖口鄉公所認定未作農業使用而否准，致新竹縣稅務局
    對原告課徵土地增值稅85,874元；另原告前就系爭土地對被
    告提起拆屋還地事件，經本院107年度竹北簡字第145號民事
    判決，判命被告應將坐落系爭土地上，如判決附件複丈成果
    圖所示A部分、面積76平方公尺之建物，B部分、面積2平方
    公尺及C部分、面積13平方公尺之圍牆拆除，並將上開土地
    交還原告及其他共有人全體確定等情，業據提出系爭土地地
    籍謄本、複丈成果圖、現場照片、新竹縣政府稅務局核定土
    地增值稅函、本院107年度竹北簡字第145號民事判決、新竹
    縣湖口鄉公所駁回系爭土地農業使用證明書函、臺灣新竹地
    方檢察署106年度偵字第562號不起訴處分書、新竹縣政府違
    章建築勒令停工單等件為證(見本院卷第17至37頁、第55至5
    9頁)，並經本院依職權調取本院107年度竹北簡字第145號拆
    屋還地事件全卷核閱無訛，復有新竹縣政府稅務局111年1月
    21日新縣稅土字第1110112726函檢送原告土地增值稅繳納證
    明書在卷可稽(見本院卷第77至81頁)，堪信原告此部分主張
    之事實為真。然原告請求被告賠償土地增值稅85,874元及給
    付相當於租金之不當得利1,955元，則為被告所否認，並以
    前開情詞置辯，則本件爭點厥為：原告請求被告賠償土地增
    值稅85,874元及相當於租金之不當得利1,955元有無理由？
(一)原告請求被告賠償土地增值稅85874元為無理由：
    因故意或過失，不法侵害他人之權利者，負損害賠償責任。
    故意以背於善良風俗之方法，加損害於他人者亦同。違反保
    護他人之法律，致生損害於他人者，負賠償責任。但能證明
    其行為無過失者，不在此限。作農業使用之農業用地，移轉
    與自然人時，得申請不課徵土地增值稅。民法第184 條、農
    業發展條例第37條第1項分別定有明文。又侵權行為之成立
    ，以侵害他人私法上之權利或權利以外之利益為要件，若係
    公法上之權利受侵害，即不能依侵權行為法則請求賠償損害
    （最高法院80年度台上字第2373號判決意旨參照）。經查：
 1、原告前向新竹縣湖口鄉公所申請核發農業使用證明，如經湖
    口鄉公所核發使用證明後，得依農業發展條例第37條第1項
    或土地稅法第39條之2第1項之規定申請免徵土地增值稅，此
    乃原告公法上之權利，核先敘明。又農業發展條例及農業用
    地農業使用認定及核發證明辦法，其立法目的均係確保農業
    永續發展，因應農業國際化及自由化，促進農地合理利用，
    調整農業產業結構，穩定農業產銷，增進農民所得及福利，
    提高農民生活水準所設，此參農業發展條例第1 條所列立法
    目的即明。則「免徵土地增值稅」僅係達成促進農地農用之
    手段，本身並非目的，原告因系爭土地變價拍賣後所支出之
    土地增值稅85,874元，屬於純粹財產損害，並非民法第184
    條第1段前段所保護之權利，且依前開規定立法意旨，亦非
    民法第184 條第2 項所規定保護他人之法律。況依法繳納土
    地增值稅係履行公法上之義務，系爭土地經變價拍賣後，依
    強制執行法之規定所為分配，難認係因被告於系爭土地上之
    使用行為而有所減損，故原告請求被告賠償土地增值稅之部
    分，於法已有未合。
 2、再者，原告執被告於105年間在系爭土地上違章建築及重新
    鋪設鋼筋水泥地等行為，致湖口鄉公所否准核發農業使用證
    明乙節，惟參湖口鄉公所否准理由為：「旨案於110年1月22
    日現勘，現地雜草叢生堆置廢棄物且有廢棄豬舍及殘破土房
    等情形；另有大片水泥鋪面及磚造鐵皮建物等設施未附合法
    證明文件，核與「農業用地作農業使用認定及核發證明辦法
    」規定不符，本案駁回。」有新竹縣湖口鄉公所110年度1月
    27日湖所農字第1100000331號函在卷可稽(見本案卷第197至
    198頁)，足見原告申請農地使用證明遭否准之原因，並非僅
    因被告於系爭土地上鋪設水泥，尚有該辦法第5條所列「現
    場有與農業經營無關或妨礙耕作之障礙物、砂石、廢棄物、
    柏油、水泥等使用情形。」等情，是被告抗辯湖口鄉公所否
    准理由並非重新鋪設水泥所致，即非無據。況系爭土地上之
    三合院及水泥舖地於73年重劃前即已存在，此有被告提出之
    三合院歷年航照圖在卷可查(見本院卷第181頁、201-207)，
    並為原告所不爭。原告並陳稱：「1250地號土地的確祖先有
    在上面鋪設水泥地是曬穀場，也是農業發展條例之前就鋪設
    了」等語(見本院卷第95頁)，則被告於鋪設新水泥之使用行
    為，雖有未依規定申請使用許可證明等情，然亦無涉善良風
    俗，而與民法第184 條第1 項後段規定不符。從而，原告此
    部分之主張均無理由，應予駁回。
(二)原告得請求被告賠償相當於租金之不當得利1,121元：
　　按各共有人按其應有部分，對於共有物之全部雖有使用收益
    之權。惟共有人對共有物之特定部分使用收益，仍須徵得他
    共有人全體之同意，非謂共有人得對共有物之全部或任何一
    部有自由使用收益之權利。如共有人不顧他共有人之利益，
    而就共有物之全部或一部任意使用收益，即屬侵害他共有人
    之權利，其逾越應有部分為使用收益，所受超過之利益，即
    為不當得利（最高法院62年台上字第1803號判決、84年度台
    上字第2808號判決意旨參照）。又無法律上之原因而受利益
    ，致他人受損害者，應返還其利益；不當得利之受領人應返
    還之利益，依其利益之性質不能返還，應償還其價額，民法
    第179條、第181條但書分別定有明文。經查：
 1、本件被告前於系爭土地興建建物及圍牆，經本院民事庭107
    年度竹北簡第145號民事判決，判命被告應拆除該判決附件
    複丈成果圖所示，A部分面積76平方公尺建物、B部分面積2
    平方公尺及C部分面積13平方公尺之圍牆，共計91平方公尺
    確定等情，有該案民事判決在卷可參(見本院卷第27至30頁)
    。而被告就系爭土地之特定部分使用收益，所受超過其應有
    部分之利益，自應對原告負不當得利返還責任，又此一占有
    使用利益，性質上不能返還，自應償還其價額，此一價額之
    計算，依社會通念，應得以「相當之租金」計算之，並應受
    土地法第97條第1項租金上限規定之限制。參以原告所所提
    出新竹縣政府違章建築勒令停工單(見本院卷第59頁)，則原
    告請求自行政機關發現被告違章建築之日，即105年10月26
    日起至109年1月2日拆除日止相當於租金之不當得利，即屬
    有據。
 2、次按，城市地方房屋之租金，以不超過土地及其建築物申報
    總價年息10%為限，土地法第97條第1項定有明文。另依同法
    第105條規定，第97條於租用基地建築房屋準用之。是城市
    地方建築基地之租金亦應以土地申報地價年息10%為上限。
    惟基地租金之數額，除以基地申報地價為基礎外，尚須斟酌
    基地之位置，工商業繁榮之程度，承租人利用基地之經濟價
    值及所受利益等項，並與鄰地租金相比較，以為決定（最高
    法院68年台上字第3071號判決意旨參照）。經查，系爭土地
    坐落新竹縣湖口鄉郊區，地處偏僻、地上建有三合院、廣場
    鋪設水泥、設有簡易圍籬、周圍均為農地，工商並非發達，
    有系爭土地空拍圖及新竹縣湖口鄉公所111年1月21日湖所農
    字第1113700024號函檢附系爭土地現場勘查照片在卷可稽(
    見本院卷第83至85頁)。準此，本院審酌系爭土地坐落位置
    、商業活動、交通狀況及生活機能等一切情況，認以申報地
    價年息6%計算其相當於租金之利益，應屬相當。又系爭土地
    之申報地價，於109年度為每平方公尺232元，有系爭土地第
    一類謄本在卷可佐（本院卷第23頁）。又原告當時就系爭土
    地權利範圍為18分之5，按此申報地價、占有面積、上述年
    息6%標準計算，原告得請求自105年10月26日起至109年1月2
    日拆除日止，合計1163日，得請求相當於租金之不當得利為
    1121元(計算式：232元/㎡91㎡6%(1163/365)(5/18)=1121
    ，小數點以下四捨五入)。
 3、末按給付無確定期限者，債務人於債權人得請求給付時，經
    其催告而未為給付，自受催告時起，負遲延責任；其經債權
    人起訴而送達訴狀，或依督促程序送達支付命令，或為其他
    相類之行為者，與催告有同一之效力；遲延之債務，以支付
    金錢為標的者，債權人得請求依法定利率計算之遲延利息；
    應付利息之債務，其利率未經約定，亦無法律可據者，週年
    利率為百分之5，民法第229條第2項、第233條第1項前段及
    第203條分別定有明文。本件原告請求被告給付上開相當租
    金之不當得利，係以支付金錢為標的，且無確定給付期限，
    是原告就上揭所得請求之金額，請求自起訴狀繕本送達被告
    之翌日即111年1月21日（本院卷第69頁）起至清償日止，按
    年息5%計算之利息，併應准許。
五、綜上所述，原告依侵權行為之法律關係請求被告給付85,874
    元，為無理由，應予駁回。原告依民法第179條規定，請求
    被告給付1,121元，及自111年1月21日起至清償日止，按年
    息百分之5計算之利息，為有理由，應予准許，逾此範圍，
    為無理由，應予駁回。　　
六、本件事證已臻明確，兩造其餘攻擊防禦方法及所提證據，核
    與本件判決結果不生影響，爰不另一一論述，併予敘明。 
七、本件係小額訴訟事件為被告部分敗訴之判決，爰依同法第43
    6 條之20之規定，就被告敗訴部分，依職權宣告假執行。原
    告雖陳明願供擔保請求宣告假執行，惟就其勝訴部分僅係促
    請本院為上開宣告假執行之職權發動而已，不另為假執行准
    駁之諭知。至原告敗訴部分既經駁回，其假執行之聲請即失
    所附麗，應併予駁回。並依同法第436條之19第1 項規定，
    確定訴訟費用額如主文第3項所示。
八、據上論結，本件原告之訴為一部有理由，一部無理由，依民
    事訴訟法第436條之23、第436條第2項、第79條、第436條之
    19第1項、第436條之20，判決如主文。　　 
中　　華　　民　　國　　111 　年　　5 　　月　　19　　日
                      竹北簡易庭法　官　楊明箴
以上正本係照原本作成。
如不服本判決，須以違背法令為理由，於判決送達後二十日內向
本庭提出上訴狀（須按他造當事人之人數附繕本）。
中　　華　　民　　國　　111 　年　　5 　　月　　23　　日
                                書記官　劉亭筠